【裁判字號】    89,訴,2187
【裁判日期】    891212
【裁判案由】    違反公司法等
【裁判全文】
台灣台中地方法院刑事判決                        八十九年度訴字第二一八七號
    公  訴  人  台灣台中地方法院檢察署檢察官
    被      告  戊○○
    選任辯護人  陳慶祥
右列被告因違反公司法案件，經檢察官提起公訴（八十九年度偵字第一○三七一號）
，本院判決如左：
    主  文
戊○○共同公司負責人，公司應收之股款，股東並未實際繳納，而以申請文件表明收
足，處有期徒刑肆月。
    事  實
一、戊○○原係設於台中市○○路五巷一五之一號「銘全企業行」之負責人，於民國
    八十七年十二月間，因該企業行要擴大營業，擬改以公司型態經營，並決定成立
    「峪興有限公司」（下稱峪興公司），以台中市○○街○段一○四之五號三樓為
    公司設立地址，資本額為新台幣（下同）二百萬元。嗣戊○○明知公司設立登記
    時，其本人、乙○○、丁○○、丙○○及甲○○等股東，均未實際繳納股款（戊○○之登記出資額為八十萬元，乙○○、丁○○、丙○○及甲○○則各為三十萬
    元），竟與知情之友人陳秀鳳共同基於犯意之聯絡，由陳秀鳳於八十九年十二月
    十一日借款二百萬元予戊○○，再由戊○○於同日存入設於亞太商業銀行（下稱
    亞太銀行），戶名為「峪興公司籌備處」，帳號為00000－0－0號之帳戶
    內，旋於同年月十四日向亞太銀行申請取得截至同年月十三日止之存款餘額證明
    書後，隨即於同日將二百萬零二百七十四元（含利息），轉回陳秀鳳設於亞太銀
    行之帳戶。嗣戊○○又將上開資金證明提供予不知情之會計師陳輝格製作公司行
    號申請登記資本額之查核簽證報告書，藉以表明峪興公司已收足二百萬元之股款
    ，並委由不知情之大政會計師事務所人員謝淑桂持相關資料向台灣省政府建設廳
    （現改制為經濟部中部辦公室）申辦峪興公司設立登記，使不知情之該管承辦人
    員登載於其職務上掌管公司設立登記事項卡之公文書，足生損害於臺灣省政府建
    設廳對於公司設立登記管理之正確性。
二、案經法務部調查局台中市調查站報告台灣台中地方法院檢察署檢察官偵查起訴。
    理  由
一、訊據被告戊○○對於右揭事實，除矢口否認峪興公司股東均未實際繳納股款外，
    餘均坦承不諱，辯稱：峪興公司股東有五位，分別為伊、伊先生丁○○、伊兒子
    乙○○、甲○○及女兒丙○○，丁○○、乙○○、甲○○及丙○○，均將所賺得
    的錢交予伊保管，伊有分別對丁○○、乙○○、甲○○及丙○○說，丁○○、乙○○、甲○○及丙○○須各出資三十萬元，所以丁○○、乙○○、甲○○及丙○○均有實際出資云云。惟查，（一）右揭事實，業經被告戊○○於法務部調查局
    台中市調查站（下稱台中市調查站）調查員訊問時供承：「本公司主要生產銑床
    為主，資本額新台幣（下同）二百萬元，股東我本人及我先生丁○○、我女兒丙○○，兒子甲○○，乙○○，當初只是要擴廠變更為公司提出申請，仍是家族經
    營，並未實際再另行籌資，只是延續擴大經營而已。」、「本公司之設立申請我
    是委托大政會計師事務所之謝淑桂小姐代為辦理，．．。」、「存款證明是我向
    友人陳秀鳳借得，．．」等語不諱，且其於偵查中並供明伊在台中市調查站所述
    均屬實，核與證人陳秀鳳於台中市調查站中供述：「我朋友戊○○小姐亦於八十
    七年十二月間，亦是要成立峪興公司，一時籌不到錢作為存款證明，因此向我調
    借二百萬元，．．，共調借二、三天，．．。」等語情節相符，並有八十七年十
    二月十三日會計師陳輝格製作之峪興公司設立查核報告書、峪興公司籌備處於亞
    太銀行之存摺及亞太銀行出具之存款餘額證明書、峪興公司之設立登記事項卡各
    一份在卷可稽。（二）證人丁○○於本院八十九年十一月十三日審理中先係證稱
    ：伊與被告是夫妻，伊有出錢投資峪興公司，伊賺的錢都交給被告，伊不知伊有
    沒有為了繳納公司股款而拿三十萬元予被告云云，嗣又改稱：伊在約五、六年前
    有拿三十萬元予被告，被告說要錢，伊就給他，被告沒有要做什麼，被告說要蓋
    工廠云云。查丁○○與被告既為夫妻關係，所證本有迴護被告之虞，況其上開證
    詞既先後反覆不一，益難據為有利於被告之認定。再證人乙○○於審理中雖證稱
    ：伊自八十一年國中畢業後即開始工作，每月薪資約二萬元，伊均交給被告幫伊
    存起來，伊沒有為了要出資峪興公司而特別拿錢給被告；證人甲○○於審理中固
    證陳：伊並不知伊出資峪興公司多少錢，當初被告雖有說要成立公司，惟伊稱交
    給被告處理，伊自八十二年高中畢業後即開始工作，每月約交數千元至一萬多元
    予被告；及證人林玫潓即丙○○於審理中雖證述：被告只說要伊擔任峪興公司股
    東，沒有說要伊出資多少錢，伊自八十四年開始工作起，每月拿二萬五千元予被
    告，給被告存起來各等語，惟乙○○、甲○○、林玫潓三人自開始工作時起每月
    交予被告之薪資所得，本非為繳納渠三人所應繳納之公司股款而交予被告甚明，
    況被告等五位股東苟真有實際繳納峪興公司應收之二百萬元股款，被告又豈須於
    八十七年十二月十一日，將其向陳秀鳳所借得之二百萬元，存入上開「峪興公司
    籌備處」帳戶內後，僅隔三日即同年月十四日即向亞太銀行申請取得截至同年月
    十三日止之存款餘額證明書，並於同日（十四日）即將所借之二百萬元，連同二
    百七十四元含利息，均再轉回陳秀鳳設於亞太銀行之帳戶，是證人乙○○、甲○○及林玫潓三人所證，均難據為有利於被告之認定。綜上所述，被告所辯核與事
    實不符，尚難採信，事證明確，被告犯行堪以認定。
二、按公司法第十五條第三項規定：「公司負責人違反前二項規定，處‥‥，並賠償
    公司因此所受之損害。」，係直接以公司負責人為犯罪主體，故無此身分之人與
    公司負責人共同犯該條項之罪，依刑法第三十一條第一項之規定，仍應以共同正
    犯論，最高法院八十四年台上字第四○五五號裁判意旨可資參照。核被告所為，
    係犯刑法第二百十四條使公務員登載不實罪及公司法第九條第三項前段之罪。被
    告委由無犯罪故意之謝淑桂持相關資料向台灣省政府建設廳申辦峪興公司設立登
    記，使不知情之該管承辦人員登載於其職務上掌管公司設立登記事項卡之公文書
    ，為間接正犯。陳秀鳳與被告二人間，就右開犯行有犯意之聯絡及行為之分擔，
    且陳秀鳳雖非公司之負責人，然其與因特定關係成立犯罪之公司負責人即被告共
    同實施上開犯行，均為共同正犯。又被告所犯上開二罪間有方法結果之牽連關係
    ，為牽連犯，應從一重公司法第九條第三項前段之罪處斷。爰審酌被告犯罪之動
    機、目的、手段，所生危害、犯罪後猶飾詞圖卸刑責，未見悔意之態度等一切情
    狀，量處如主文所示之刑。
據上論斷，應依刑事訴訟法第二百九十九條第一項前段，公司法第九條第三項，刑法
第十一條前段、第二十八條、第三十一條第一項、第二百十四條、第五十五條，罰金
罰鍰提高標準條例第一條前段，判決如主文。
中    華    民    國    八十九    年      十二      月        十二      日
                                        法  官  江  奇  峰
右正本證明與原本無異。
如不服本判決，應於送達後十日內向本院提出上訴狀(須附繕本)，上訴於台灣高等
法院台中分院。
                                        書記官
中    華    民    國八十九    年      十二      月         十二     日
附錄論罪科刑法條
刑法第二百十四條：
明知為不實之事項，而使公務員登載於職務上所掌之公文書，足以生損害於公眾或他
人者，處三年以下有期徒刑、拘役或五百元以下罰金。
公司法第九條第三項：公司應收之股款，股東並未實際繳納，而以申請文件表明收足
，或股東雖已繳納而登記後將股款發還股東，或任由股東收回者，公司負責人各處五
年以下有期徒刑、拘役或科或併科新台幣六萬元以下罰金。


司法院資訊處製作；財團法人民間司法改革基金會備份。
